臺灣高等法院民事判決　　　　　　　　96年度上更(一)字第86號
上　訴　人　丁○○
　　　　　　戊　○
　　　　　　己○○
　　　　　　甲○○
　　　　　　丙○○
　　　　　　乙○○
共　　　同
訴訟代理人　張世興律師
被上 訴 人　庚○○
訴訟代理人　景玉鳳律師
　　　　　　楊珮琪律師
上列當事人間租佃爭議事件，上訴人對於中華民國95年2月20日
臺灣板橋地方法院94年度訴字第230號第一審判決提起上訴，經
最高法院第1次發回更審，本院於96年12月5日言詞辯論終結，判
決如下：
    主      文
原判決除確定部分外廢棄。
被上訴人第一審之本訴駁回。
反訴部分，被上訴人應將坐落台北縣八里鄉○○○段○道坑口小
段635、636、643、645、646地號，面積各0.0026、0.1445、0.1
848、0.0693、0.0509公頃之土地，返還上訴人。
第一、二審及發回前第三審本訴訴訟費用由被上訴人負擔；反訴
訴訟費用除確定部分外，由被上訴人負擔。
    事實及理由
一、被上訴人主張：緣如原判決附表一所示土地（下稱附表一土
    地）早年原為李朝枝、李長成、李欉3人共有，而附表二所
    示土地（下稱系爭土地）則原係李長成、李欉共有，惟自日
    據時代起，附表一土地及系爭土地均由全體共有人協議由李
    朝枝管理，李朝枝因而於民國41年4月2日與伊訂立耕契約
    ，將上開土地出租與伊耕作。嗣李長成、李欉亦於42年1月1
    日復就系爭土地與伊訂立耕地三七五租約。其後，李朝枝將
    其所有土地以買賣為原因移轉其女李阿美，李阿美並於58年
    1月1日就附表一土地與伊訂立耕地三七五租約。李長成、李
    欉、李阿美亦約定附表一土地及系爭土地均由李阿美管理，
    伊乃將租金交付李阿美或其繼承人李正芳。嗣伊於租約屆期
    後仍繼續耕作，應視為就系爭土地有不定期租賃關係。惟因
    系爭土地現共有人即上訴人丁○○、戊○、己○○、甲○○
    、丙○○、乙○○（下合簡稱上訴人，單指其中一人時，則
    逕稱其名）均否認伊之租賃關係存在，且拒與伊續訂耕地三
    七五租約，爰求為判決確認兩造間就系爭土地有耕地三七五
    減租條例之租賃關係存在及命上訴人就系爭土地與伊訂立耕
    地三七五租約等語。
二、上訴人則以：兩造間並無耕地租佃關係存在，而訴外人李朝
    枝及李阿美亦均非系爭土地之共有權人，其等縱與被上訴人
    訂立耕地三七五租約亦與伊等無關，且被上訴人從未繳納租
    金與伊等，伊等亦得終止租約等語，資為抗辯。又兩造間無
    耕地租賃關係存在，被上訴人無使用系爭土地之正當權源，
    爰反訴請求確認兩造間就系爭土地之耕地租賃關係不存在，
    並命被上訴人將系爭土地返還伊等等語。
三、本件經原審判決確認兩造間就系爭土地有耕地三七五減租條
    例之租賃關係存在，且上訴人應就系爭土地與被上訴人訂定
    耕地三七五租約，並駁回上訴人之反訴及假執行之聲請。上
    訴人就原審判決其敗訴部分提起上訴，經最高法院就被上訴
    人請求確認兩造間就系爭土地有耕地三七五減租條例之耕地
    租賃關係存在、命上訴人與被上訴人簽立耕地三七五租賃契
    約及上訴人反訴請求被上訴人返還系爭土地部分發回更審（
    上訴人反訴請求確認兩造間就系爭土地耕地租賃關係不存在
    部分，則經最高法院駁回上訴而告確定），聲明為：（一）
    原判決除確定部分外廢棄。（二）上開廢棄部分，被上訴人
    在第一審之訴駁回。（三）反訴部分，被上訴人應將系爭土
    地返還上訴人。被上訴人則聲明：上訴駁回。
四、兩造不爭執之事項（見本院96年8月13日準備程序筆錄）
（一）系爭土地之原共有人為李長成、李欉2人，現為上訴人共
      有（戊○、甲○○、己○○因贈與取得共有，乙○○、丁
      ○○、丙○○因繼承取得共有）。其中戊○為李長成之繼
      承人，甲○○、己○○為訴外人李楠正之繼承人，李楠正
      為李長成之繼承人，乙○○、丁○○、丙○○則為李欉之
      繼承人。
（二）上揭事實，並有兩造不爭執其形式真正之土地登記謄本、
      土地登記簿、繼承系統表（以上均影本）附卷可稽（見原
      審卷（一）第71至80頁、第204至254頁），自堪信為真實
      。
五、本件之爭點如下：
（一）被上訴人請求確認兩造間就系爭土地有耕地三七五減租條
      例之租賃關係存在，有無理由？
　１、李朝枝與李長成、李欉間有無協議由李朝枝、李阿美管理
      系爭土地？此部分是否業經自認？
  ２、被上訴人與李朝枝於41年4月2日訂立之耕契約有無包括
      系爭土地？
  ３、被上訴人有無與李長成、李欉訂立耕地三七五租約？該租
      約是否有效存在？
  ４、李阿美與李長成、李欉於52年1月18日簽立之協議書、該
      三人與李正浩於63年10月14日簽立之協議書是否真正？是
      否足以認定李阿美有系爭土地之管理權？
（二）被上訴人請求上訴人就系爭土地與被上訴人訂立耕地三七
      五租約，有無理由？
（三）上訴人請求被上訴人返還系爭土地，有無理由？
六、茲分別論述如下：
（一）被上訴人請求確認兩造間就系爭土地有耕地三七五減租條
      例之租賃關係存在及請求訂立租約，並無理由：
　１、被上訴人主張李長成、李欉已協議由李朝枝、李阿美管理
      系爭土地，並非可採：
　  (1)本件被上訴人主張系爭土地自日據時代起即協議由李朝枝
      管理，而李朝枝與被上訴人訂立耕契約後，由被上訴人
      占有使用，嗣後李長成、李欉、李阿美復協議系爭土地由
      李阿美管理等情，為上訴人所否認，則被上訴人就此協議
      存在之有利事實，自應負舉證責任。被上訴人雖主張此事
      實係上訴人於原審所自認，而上訴人於上訴後否認，係屬
      新攻擊防禦方法，不應准許云云，惟經查被上訴人係以原
      審被告李黃勳、李正芳、侯淑娟之共同訴訟代理人鄭仁哲
      律師，曾於原審稱李阿美與上訴人之長輩訂有分管契約，
      對系爭土地存在三七五減租租約不爭執等語為據，而主張
      上訴人已自認（見原審卷一第115頁），惟上開訴訟代理
      人之陳述於原審當庭即為戊○及丁○○所否認（見同頁）
      ，且李黃勳、侯淑娟及李正芳僅係附表一土地之共有人，
      而非系爭土地之共有人，且嗣亦經被上訴人於原審當庭撤
      回對李黃勳等三人之訴（見原審卷二第95頁之言詞辯論筆
      錄），則李黃勳等人之自認顯非就系爭土地而言，對於系
      爭土地之共有人即本件上訴人自不生自認之效力。更何況
      ，所謂「分管」，係以協議之人為共有人為前提，本件李
      朝枝及李阿美，並非系爭土地之共有人，既為兩造不爭之
      事實，則何有協議分管可言，從而即使認為上訴人曾為分
      管契約存在之自認，亦顯與事實不符，且上訴人更主張撤
      銷自認（見本院卷第81頁），則被上訴人主張本件李朝枝
      及李阿美對於系爭土地有管理權，業經上訴人自認，應認
      為真實等語，尚非可採。又上訴人自原審時至上訴，始終
      均否認與被上訴人間就系爭土地有耕地三七五租約存在（
      見原審卷一第115頁戊○及丁○○之陳述），並非於上訴
      後始提出新攻擊防禦方法，則被上訴人主張上訴人否認租
      約存在，已違反民事訴訟法第447條之規定，不應准許等
      語，亦屬無據。
    (2)被上訴人雖另主張依系爭土地分水嶺上矗立數十年之界碑
      照片顯示，上刻有「北畔李朝枝之界」、「南畔李清山之
      界」（見本院卷第75頁至第77頁），而本件系爭土地均位
      於分水嶺北畔，顯示系爭土地於日據時代即協議由李朝枝
      管理之事實。惟經查依上訴人提出之土地登記簿謄本（見
      原審卷（一）第204頁至253頁）記載，系爭土地自日據時
      代大正元年（民國元年）9月7日起即登記為李清山單獨所
      有，李清山死亡後，於昭和12年（民國26年）5月12日以
      繼承（相續）為原因登記為李長成、李欉共有，應有部分
      各2分之1，即李朝枝自始即非系爭土地之共有人。且被上
      訴人自41年間起，即曾另向訴外人李朝枝承租李朝枝分管
      之台北縣八里鄉○○○段長坑道口小段1839之2地號（下
      稱1839之2地號）之山頂土地，迄今仍存續，並曾經台灣
      臺北地方法院52年度訴字第69號、本院52年度上更 (一）
      字第462號判決確認其租賃關係存在確定（見原審卷一第
      46頁至第48頁），而依該判決附圖所示，1839之2地號係
      一大範圍之土地，本件系爭土地則散落於1839之2地號內
      ，則系爭土地李朝枝既非共有人，自不可能如1839之2地
      號約定分管，而上開「北畔李朝枝之界」，自係指1839之
      2地號，尚難據此即認李朝枝就其並無應有部分之系爭土
      地，亦已取得管理權，而有權以系爭土地與被上訴人訂立
      耕契約。至於上開判決理由雖另謂耕契約書第1條記
      載租約面積「約有2甲左右」，但租約第2條另規定「前條
      所定面積係大約數量，將來如經測量有超過前條所定面積
      時，其超過部份所耕作之農作物即綠竹。亦比照所定範圍
      內同樣分配。如不及前條所定面積，即依實際耕作之農作
      物分配」，惟既然該訴訟係就1839之2地號而為爭執，則
      無論其實際面積如何，均無從執以主張當然包括本件系爭
      土地在內。被上訴人僅以當年系爭土地地號及面積不明，
      主張訂約雙方本意係包含系爭土地在內均屬耕範圍云云
      ，自無可採。
    (3)被上訴人復另以伊與李朝枝曾於41年4月2日訂立耕契約
      書（見原審卷一第56頁），而主張就系爭土地確有耕地租
      賃關係。惟查該契約書記載「同立耕契約字人地主李朝
      枝簡稱甲方，佃農庚○○簡稱為乙方，茲為雙方議訂同意
      條件開列于左」，亦即地主僅「李朝枝」1人；且其第1條
      記載：「甲方（李朝枝）原有坐落台北縣淡水區八里鄉長
      坑村山林壹所為栽植柑樹……」，顯難認為即係李長成、
      李欉所有之系爭「台北縣八里鄉○○○段○道坑口小段63
      5、636、643、645、646地號」5筆土地。更何況李朝枝既
      已分管1839之2地號並出租予被上訴人，已如前述，則上
      開耕契約書所指之出租土地自亦應限於上開分管之土地
      ，尚無從以此未明示租賃標的之契約書，即認定就系爭土
      地已協議由李朝枝管理並有權出租。
    (4)被上訴人另主張訴外人李阿美（李朝枝之繼承人）亦曾與
      李長成、李欉於52年1月18日簽立之協議書，且該三人嗣
      於63年10月14日又與李正浩簽立協議書，由李阿美就系爭
      土地取得管理權云云，惟上訴人則否認上開協議書之真正
      ，而因該二紙協議書顯均係出於同一人之筆跡，此亦為兩
      造不爭，且協議書之印章亦已不復存在，無從鑑定其真偽
      ，則上開協議書之真實性已有可疑。況且上開協議書雖言
      及系爭土地，惟均非分管或管理權之約定，此依上開52年
      1月24日協議書內容為「茲協議人等所有山林及田、旱等
      土地日後需交換買賣手續時協議條款如左……」（見原審
      一卷第40頁），以及63年12月14日協議書內容為「一、協
      議書人李長成、李欉所有土地八里鄉○○○段○道坑口小
      段630、632……地號旱共計拾參筆土地各持分貳分之壹應
      移轉李阿美取得。二、協議書人李正浩所有土地八里鄉○
      ○○段○道坑口小段690地號建地乙筆貳分之壹應移轉李
      長成、李欉取得。……」（見原審一卷第41頁），亦即上
      開協議書均係關於「交換買賣」土地，並無任何「管理」
      或「分管」等約定，自更無從據此證明李長成、李欉同意
      將系爭土地管理權給予李阿美。從而，被上訴人主張李阿
      美嗣亦取得系爭土地之管理權，而有權繼續出租予伊等語
      ，亦屬無據。
    (5)退而言之，本件即使如被上訴人所言，系爭土地之原共有
      人李長成、李欉自始即協議由李朝枝及李阿美管理，惟查
      財產管理權非即等同法律行為之代理權，將財產權授權他
      人管理，與授予他人法律行為之代理權，係屬兩事，不容
      混淆。財產權人同意他人管理其財產者，僅係對於該他人
      因管理財產所為之行為，應為容認而不得主張對己不受拘
      束而已，尚非財產權人即因而成為管理權人所為契約等法
      律行為之主體，則除原財產權人另行授與法律行為之代理
      權外，原財產權人本無須承擔管理人訂立契約等法律行為
      所生之權利義務（包括債務履行及因不履行所生之損害賠
      償）。本件被上訴人既主張系爭土地係原共有人先後協議
      由李朝枝及李阿美管理，且其提出之耕契約書亦係以李
      朝枝為出租人，顯然李朝枝或李阿美並非以李長成、李欉
      之代理人身分與被上訴人訂立租賃契約，則依被上訴人之
      主張，其租賃關係亦係存在於其與李朝枝或李阿美之間，
      原共有人李長成、李欉及其繼承人即上訴人絕無可能成為
      耕契約之當事人，被上訴人請求確認與上訴人間之契約
      存在，亦有誤會。
  ２、台北縣八里鄉公所就系爭土地所為耕地三七五租約登記，
      不足以認定兩造間之租賃關係確屬存在：
    (1)次查，本件被上訴人另以台北縣八里鄉公所就兩造間對於
      系爭土地之耕地三七五租約業已依法登記，嗣後並依法續
      訂租約，且被上訴人多年來均持續繳交租金給土地管理人
      之事實，足認兩造間之租賃關係存在等語。惟上訴人則否
      認系爭土地原共有人李長成、李欉曾與被上訴人就系爭土
      地訂立耕地三七五租約，而依卷附被上訴人與李長成、李
      欉間名義訂立租賃期間自42年1月1日起至47年12月31日止
      之臺灣省臺北縣私有耕地租約（見原審卷一第70、111、1
      26頁），該租約出租人欄並無李長成、李欉之蓋章，而被
      上訴人於原審亦稱該份租約當初是李阿美與伊到公所辦理
      的（見原審卷一第143頁），顯然該租約並非李長成、李
      欉與被上訴人所訂立。至於被上訴人稱係李阿美與其到鄉
      公所辦的，非僅未盡舉證以實其說，且李阿美亦非系爭土
      地之所有人，而其租約亦無李阿美蓋章，表明代理李長成
      、李欉之意旨，顯難認被上訴人與李阿美自行辦理私有之
      耕地租約登記，即得使李長成及李欉因此成為出租人。
    (2)被上訴人復以本件業已經台北縣八里鄉公所為三七五租約
      存在之登記，而行政機關依耕地三七五減租條例第6條規
      定辦理租約訂立、變更、終止或換訂之登記，係本於行政
      權之作用所為行政處分性質。當事人對於此種登記處分，
      如有不服，應依訴願及行政訴訟程序，請求救濟。而上開
      私有耕地租約因係臺北縣八里鄉公所依職權所為之登記，
      具公文書之性質，依民事訴訟法第355條第1項規定，應推
      定為真正。且本件係依臺灣省耕地租約登記辦法第2條規
      定，耕地租約之訂立、變更、終止或換訂登記，因出租人
      不會同辦理租約登記申請，而由承租人敘明理由單獨申請
      登記，鄉公所通知他方提出書面意見而未提出，而由鄉公
      所逕行登記，自難以該租約無李長成、李欉之個別簽名或
      蓋章，即謂該租約為無效云云。經查本件三七五租約登記
      因年代久遠，相關登記案卷業已逾保存期限，且承辦人員
      亦已異動，而無案可查，有台北縣八里鄉公所復函在卷足
      憑（見本院卷第136頁），惟地方主管機關依三七五減租
      條例所為登記，固屬行政處分，但行政處分係屬發生公法
      上效果之單方行政行為，除法律另有明定外，並無確定私
      權之效力，關於私權存否之爭執，仍應由民事法院以訴訟
      終局確定之，即使公權力機關就私權事實曾經依行政程序
      審查後予以登記，具有一定之公示及推定之效力，但仍非
      不得於民事訴訟以相反之證據為不同之認定。而本件即使
      依被上訴人主張之事實，其耕地租賃關係亦僅存在於李朝
      枝、李阿美與被上訴人之間，李長成、李欉或上訴人均非
      租賃契約之當事人，則上開登記已與被上訴人主張之事證
      不符。至於本件地方主管機關是否曾依程序通知土地所有
      人以書面表示意見，以及土地所有人有無接獲通知及如何
      回應，均已無案可考，但本件系爭土地李朝枝及李阿美與
      李長成、李欉間，有無分管或管理權之協議，根本不屬上
      開三七五租約登記程序之審查範圍，顯然無從以上開與被
      上訴人自己主張亦不相符之登記，認定被上訴人所謂之管
      理權存在之事實，亦不足據以積極認定李長成、李欉及繼
      承其等權利之上訴人，已成為租賃契約之當事人。抑且被
      上訴人亦迭次主張其數十年以來均係依約將租金交付予李
      朝枝、李阿美及其繼受人李正芳，亦足見上開耕地租約登
      記出租人為李長成、李欉，顯與事實不符，自尚難憑以認
      定兩造間租約存在。而被上訴人既未曾交付租金予李長成
      、李欉或上訴人，卻主張與上訴人間有租約存在，顯有矛
      盾，並非可採。
  ３、綜前所述，被上訴人就其主張李朝枝及其繼承人李阿美先
      後就系爭土地取得管理權，並將系爭土地出租予伊等有利
      事實，迄無法舉證以實其說，已難採信。則其主張該耕地
      三七五租約依法得當然更新，目前仍然存在等語，已非可
      採。且因李朝枝、李阿美是否將系爭土地租與被上訴人，
      與上訴人與被上訴人間有無租賃關係存在，並不相干，從
      而被上訴人請求確認兩造間耕地三七五租約存在，及請求
      上訴人訂立租約，均屬無據。
（二）上訴人反訴請求被上訴人返還系爭土地，應屬有據：
      系爭土地為上訴人所有，此為被上訴人所不爭之事實，而
      被上訴人並無與李長成、李欉間就系爭土地成立三七五租
      約之法律關係，已如前述。而被上訴人主張系爭土地之共
      有人已協議由李朝枝、李阿美取得管理權之事實，經核並
      無法證明，則其主張就系爭土地有使用收益之正當權源，
      即無可採。從而，上訴人本於民法第767條請求權，反訴
      請求被上訴人返還系爭土地，自有理由。
七、綜上所述，被上訴人主張兩造間就系爭土地有耕地三七五租
    約關係，其得繼續占有使用系爭土地等語，並無可採。從而
    ，被上訴人請求確認其與上訴人間之租約關係存在，及請求
    上訴人訂立租約，並無理由，不應准許。而上訴人反訴請求
    被上訴人返還系爭土地，應屬有據。原審為被上訴人有利之
    判決，及駁回上訴人之反訴，尚有未合。上訴意旨指摘原判
    決不當，求予廢棄，為有理由，爰予改判駁回被上訴人之訴
    ，及被上訴人應返還系爭土地予上訴人。
八、本件事證已臻明確，至於未論述之爭點；兩造其餘之攻擊或
    防禦方法；未經援用之證據，經本院斟酌後，認為均不足以
    影響本判決之結果，自無一一詳予論駁之必要，併此敘明。
九、據上論結，本件上訴為有理由，依民事訴訟法第450條、第
    78條，判決如主文。
中　　華　　民　　國　　96　　年　 12 　月　　19　  　日
                    民事第14庭
                        審判長法  官  張  蘭
                              法  官  鄭純惠
                              法  官  黃麟倫
正本係照原本作成。
如不服本判決，應於收受送達後20日內向本院提出上訴書狀，其
未表明上訴理由者，應於提出上訴後20日內向本院補提理由書狀
（均須按他造當事人之人數附繕本）上訴時應提出委任律師或具
有律師資格之人之委任狀；委任有律師資格者，另應附具律師資
格證書及釋明委任人與受任人有民事訴訟法第466條之1第1項但
書或第2項（詳附註）所定關係之釋明文書影本。
中　　華　　民　　國　　96　　年　　12　　月　　19　　日
                              書記官  王敬端
附註：
民事訴訟法第466條之1（第1項、第2項）：
對於第二審判決上訴，上訴人應委任律師為訴訟代理人。但上訴
人或其他法定代理人具有律師資格者，不在此限。
上訴人之配偶、三親等內之血親、二親等內之姻親，或上訴人為
法人、中央或地方機關時，其所屬專任人員具有律師資格並經法
院認為適當者，亦得為第三審訴訟代理人。
